【裁判字號】    94,簡上,637
【裁判日期】    951124
【裁判案由】    修復漏水
【裁判全文】
臺灣臺北地方法院民事判決             94年度簡上字第637號
    上  訴  人  丙○○
    訴訟代理人  吳宏山律師
    複 代 理人  蔡坤鐘律師
    被 上 訴人  乙○○
    訴訟代理人  丁○○
上列當事人間修復漏水事件，上訴人對於中華民國94年9月30日
本院臺北簡易庭94年度北簡字第11232號第一審判決提起上訴，
並為訴之變更，本院於中華民國95年11月10日言詞辯論終結，判
決如下：
    主  文
上訴及變更之訴均駁回。
第二審及變更之訴訴訟費用由上訴人負擔。
    事實及理由
一、按在簡易訴訟程序之第二審為訴之變更或追加，非經他造同
    意，不得為之。但請求之基礎事實同一者，不在此限。民事
    訴訟法第436條之1第3項、第446條第1項、第25 5條第1項第
    2 款分別定有明文。本件上訴人於原審依侵權行為請求被上
    訴人應將其所有之門牌號碼台北市○○街37號2 樓房屋（下
    稱系爭2 樓房屋）之天花板、牆壁修繕回復原狀，嗣於本院
    審理期間，另本於公寓大廈管理條例第12條及民法第184 條
    第1 項前段，將上開聲明變更為請求被上訴人給付新台幣（
    下同）24,750元修繕費用（見本院卷第113 頁正反面），經
    查上訴人原訴與變更之訴之請求基礎事實同一，揆諸上開說
    明，其變更之訴合於規定，應予准許。
二、上訴人起訴主張：被上訴人係伊樓上即門牌號碼台北市○○
    街37號3樓房屋（下稱系爭3樓房屋）之所有權人，但因被上
    訴人疏於維護及自行變更系爭3 樓房屋地板通往屋內兩側之
    水管，故系爭3樓房屋自民國85年2月起樓地板開始漏水，致
    伊所有系爭2 樓房屋天花板產生鼓起、剝落及水漬等現象，
    期間雖曾修繕，但漏水情況仍不斷發生，使伊長期飽受房屋
    漏水、潮溼及發霉之苦，毫無生活品質可言。嗣系爭3 樓房
    屋地板於94 年1月14日漏水情況嚴重，伊請求被上訴人修繕
    ，卻未獲置理。而伊年近80歲，獨居在系爭2 樓房屋，長期
    飽受樓上漏水及發霉之苦，終日焦慮惶惶不安，因而罹患憂
    鬱症，爰依民法第184條第1項前段、第195條第1項及公寓大
    廈管理條例第12規定，請求被上訴人(一)應將系爭2 樓房屋天
    花板、牆壁修繕回復原狀。(二)應將系爭3 樓房屋樓地板修繕
    至不漏水狀態。(三)給付20萬元精神慰撫金等情。
三、被上訴人則以：伊所有之系爭3 樓房屋於74年興建完工，迄
    今已逾20年，伊當年購買入住多年，直至85年初，經上訴人
    告知漏水情形後，伊即本誠意雇工修繕，並支付修繕費98,0
    00元。嗣於87年間，上訴人再通知仍有漏水，伊主張公寓大
    廈管理條例第12條規定，故由上訴人支付第2 次修繕費用。
    但在事隔2 年後，又於89年底再發生漏水，仍由伊負擔修繕
    費用汰換彎頭接管。伊從未更換系爭3 樓房屋水管線路，而
    是因屋齡老舊造成水管腐蝕漏水，自非可歸責於伊之事由。
    況依公寓大廈管理條例第12條規定，要上、下樓所有權人均
    攤管線修復費用及漏水損失，伊於95 年3月改採明管方式修
    繕，現已不再漏水，又因此支付25,700元修繕費用，上訴人
    請求伊再支付因漏水所衍生之系爭2 樓房屋修繕費用24,750
    元，實已超過伊應分擔範圍，自無理由。又上訴人之診斷證
    明書載敘其在85年發生漏水之前即患有憂鬱症，顯見上訴人
    罹病與漏水無關，退步而言，伊以4 次修復漏水造成額外支
    付生活費用、施工不慎財物損失共計81萬元與之抵銷等語，
    資為抗辯。
四、原審駁回上訴人起訴之請求，上訴人除原審聲明請求被上訴
    人應修繕系爭3 樓房屋至不漏水狀態外，餘皆聲明不服，提
    起本件上訴，於本院上訴聲明：(一)原判決關於駁回上訴人後
    開第2 項之訴部分廢棄。(二)上開廢棄部分，被上訴人應給付
    上訴人20萬元及自起訴狀繕本送達翌日起至清償日止，按年
    息5%計算利息。另將原審請求被上訴人應將系爭2 樓房屋天
    花板、牆壁修繕回復原狀之聲明，變更為被上訴人應給付上
    訴人24,750元。被上訴人於本院答辯聲明：上訴及變更之訴
    均駁回。
五、查系爭2 樓房屋自85年起天花板發生漏水現象，歷經數度修
    繕後，94年初又再發生漏水，經被上訴人於95年3月支付25,
    700 元，採用更換明管方式修繕後，現已不再漏水。而上訴
    人估價系爭2 樓房屋須花費24,750元修繕天花板及牆壁因漏
    水所造成污損等情，為兩造所不爭，復有系爭2 樓漏水照片
    、系爭3 樓房屋更換水管後之相片及估價單在卷可參（分見
    本院卷第72頁至第74頁、第99頁至第101頁、第108頁），堪
    信為真實。
六、上訴人主張被上訴人更動水管及未盡維修義務，致系爭3 樓
    房屋發生漏水，造成其所有之系爭2 樓房屋天花板及牆壁等
    處污損，以及精神上之損害，爰依侵權行為法則及公寓大廈
    管理條例第12條規定，請求被上訴人負損害之責，為被上訴
    人所否認，並以上開情詞置辯。則本件兩造爭點厥為：(一)系
    爭3樓房屋漏水是否可歸責被上訴人事由所致？(二)系爭3樓房
    屋樓地板管線漏水應由何人負責修繕？(三)又上訴人主張系爭
    3 樓漏水致其罹病請求精神慰撫金，是否有理由？茲分項析
    述如后：
(一)、查本件系爭3樓房屋漏水造成系爭2樓房屋天花板及牆壁等污
    損，既為兩造所不爭之事實，則本件首應審究系爭3 樓房屋
    管線漏水位置及形成原因，原審依上訴人聲請囑託台北市建
    築師公會鑑定漏水原因，經該公會派員實地勘查鑑定結果為
    ：系爭建物係73年11月19日領得使用執照迄今已逾20年，建
    物外觀、使用建材及內部管線均已老化，鑑定標的物2樓及3
    樓內部隔間完全一樣，應係領得使用執照當時之隔間雙方均
    未更動過。但2樓沒有裝修，3樓係進駐前即有木作天花板局
    部裝修，但與結構無涉，研判應非施工過程外力所造成漏水
    。鑑定標的物平面格局設計採兩套衛浴設備分開之設計方式
    ，因此供給冷熱水之管線勢必到達該兩套衛浴設備處，鑑定
    標的物2樓漏水是位於3樓兩套衛浴設備間之冷熱水管線產生
    漏水之現象。再依歷次修漏過程分析，既已安裝新管線替代
    舊有管線，理應停止漏水，但事實呈現並非如此，因此新管
    線是否安裝確實及管線接頭處是否處理妥當應是成功與否之
    關鍵。故本系爭事件探究發生漏水之可能原因係樓板內已更
    換為新管線，並均呈現一段時間並無漏水現象。但浴廁水龍
    頭開啟即產生漏水現象，因此研判漏水原因係安裝新管線之
    接頭處可能連結不甚牢固再加上每次修繕完之後地震頻繁，
    接頭鬆動導致漏水所致。」等語，有該公會94年8月9日94(十三)
    鑑字第1016號鑑定報告書在卷可參（見外放證物）。是被上
    訴人並未變更系爭3 樓房屋樓地板通往屋內兩側之水管，且
    非因被上訴人裝修天花板施工過程外力所造成樓地板漏水，
    而係因系爭3 樓房屋屋齡老舊，內部管線老化造成漏水現象
    ，則上訴人主張被上訴人更動屋內水管造成漏水云云，自無
    足採。再者，系爭3樓房屋於85年間發生第1次漏水，係由被
    上訴人雇工修漏，87 年間發生第2次漏水，則由上訴人付費
    修繕，89 年底第3度發生漏水時，復由被上訴人雇工修漏等
    情，為兩造所不爭執，而參酌上開鑑定報告認為數次修繕無
    效，或因安裝新管線之接頭處可能連結不甚牢，或因地震頻
    繁致修繕後接頭鬆動所致等情，顯見被上訴人已盡修繕之責
    ，故上訴人主張被上訴人怠於維修造成系爭3 樓房屋漏水云
    云，亦無可採。
(二)、按專有部分之共同壁及樓地板或其內之管線，其維修費用由
    該共同壁雙方或樓地板上下方之區分所有權人共同負擔。但
    修繕費係因可歸責於區分所有權人之事由所致者，由該區分
    所有權人負擔，公寓大廈管理條例第12條定有明文。本院再
    次函請台北市建築師公會說明系爭房屋漏水管線究係屬共同
    管線或獨立管線，以及該管線漏水與2 樓天花板及牆壁滲水
    有無關係等情，經該公會以95年5月22日95(十四)鑑字第0213 號
    函稱：「2.…本件既然非屬俗稱透天厝（亦獨立戶使用之住
    宅單元），因此3 樓連通南、北兩浴廁之冷熱水管均應屬本
    公寓大廈之共用管線。3.本件3樓部分管線漏水是造成2樓客
    、餐廳及臥室1、2、3、浴廁天花板及牆壁滲水痕原因之一
    。4.…本案系爭漏水事件，依本會前之鑑定報告書析論純屬
    屋齡年久建材老化所形成之自然現象，應不可歸責於任一方
    之責任。5.本件3 樓樓板內既已更換新管線並均呈現一段時
    間並無漏水現象，可見新管線之施工爾後再產生漏水現象，
    乃因夾雜外在因素（如師傅工藝問題、施工困難、地震頻繁
    等），應非3 樓區分所有權人使用不當所造成等語。」（見
    本院卷第92頁至第93頁），是本件漏水既非可歸責於被上訴
    人事由所致，而係2、3樓間樓地板內之共用冷熱水管老舊漏
    水使然，揆諸上開法文意旨，本件修繕費用自應由樓地板上
    下方之區分所有權人即兩造共同負擔，而被上訴人求解決漏
    水問題，最後採用台北市建築師公會建議，自行花費25,700
    元僱工採用明管方式替換漏水管線，現在3 樓房屋已不再漏
    水現象一節，業據證人甲○○於本院訊問時證陳在卷（見本
    院卷第138頁反面），而上訴人修繕系爭2樓房屋因漏水造成
    污損，須花費24,750元等情，亦有估價單在卷可稽（見本院
    卷第108頁），且為兩造所不爭，是系爭3樓房屋因樓地板內
    管線漏水之管線及樓地板維修費用為50,450元（計算式：25
    ,700 ＋24,750＝50,450 ），依公寓大廈管理條例第12條規
    定，應由樓地板上下方之兩造共同負擔，是兩造應各自負擔
    此次之修繕費用為25,225元，而被上訴人以其已支付25,700
    元費用超過應負擔部分為抗辯，自屬可採。則上訴人依公寓
    大廈管理條例第12條及民法第184條第1項前段請求被上訴人
    再給付2樓房屋修繕費用24,750元，自屬無理由。
(三)、次按侵權行為所發生之損害賠償請求權，以有故意或過失不
    法侵害他人之權利為其成立要件，此觀民法第184 條之規定
    自明。若其行為並無故意或過失，或其行為與損害之間無相
    當因果關係者，均無令負侵權行為損害賠償責任之可言（最
    高法院87年度台上字第78號判決意旨參照）。查上訴人另主
    張漏水造成其罹患憂鬱症，爰依侵權行為法則，請求20萬元
    慰撫金云云。惟系爭3 樓房屋樓地板管線並非專由樓地板上
    方之被上訴人負維修之責，且被上訴人亦未怠於維修義務，
    並不構成侵權行為，已如前述。況依上訴人所提台北市立聯
    合醫院陽明院區診斷證明書所載，上訴人自83 年11月8日起
    即開始接受憂鬱症之門診治療等情，有該診斷證明書影本在
    卷可憑（見原審卷第19頁），顯見上訴人罹患憂鬱症並非因
    系爭3 樓房屋漏水所引起，亦即兩者間並無相當因果關係可
    言，故上訴人執此請求被上訴人賠償慰撫金20萬元，亦無足
    取。
七、綜上所述，上訴人本於民法第184條第1項前段及第195條第1
    項，請求被上訴人給付20萬元及自起訴狀繕本送達翌日起至
    清償日止，按年息5%計算利息，為無理由。原審駁回上訴人
    上開之訴及假執行之聲請，並無不合。上訴意旨指摘原判決
    不當，聲明廢棄改判，為無理由，應予駁回。另上訴人為訴
    之變更，本於公寓大廈管理條例第12條、民法第184條第1項
    前段規定，請求被上訴人給付24,750元，亦無理由，應併其
    上訴駁回之。
八、又本件事證已臻明確，兩造其餘攻擊防禦方法，及未經援用
    之證據，經本院斟酌後，認均不足以影響本判決之結果，自
    無逐一詳予論駁之必要，併此敘明。
九、據上論結，本件上訴及變更之訴均為無理由。依民事訴訟法
    第436條之1第3項、第449條第1項、第78條，判決如主文。
中    華    民    國    95    年    11    月    24    日
                        民事第一庭審判長法官  詹文馨
                                        法官  文衍正
                                        法官  傅中樂
以上正本係照原本作成。
本判決不得上訴。
中    華    民    國    95    年    11    月    24    日
                                      書記官  葉志昭                                                                                                                                                E


司法院資訊處製作；財團法人民間司法改革基金會備份。
